# 陈老师，首次取得就确认投资性房地产的土地使用权问题

提问人：五老峰 时间：2012-12-02 11:31:51
陈老师： 有一家国有企业，通过公开定向转让，取得一块土地使用权，取得的成本价格比周围低了很多。企业取得这块土地时想将其按公允价值计入投资性房地产。企业也说以这么低的价格拿到也是政府对其的一种扶持，企业说自己也不想真正做开发，以后也是想出租或转让的，目前这么操作也是想利用公允价值将企业净资产做高。 按《投资性房地产》会计准则，投资性房地地应当按照初始成本计量，成本包括“外购投资性房地产的成本，包括购买价款、相关税费和可直接归属于该资产的其他支出”。
会计准则中规定“成本模式转为公允价值模式的，应当作为会计政策变更，按照《企业会计准则第 28 号——会计政策、会计估计变更和差错更正》处理。已采用公允价值模式计量的投资性房地产，不得从公允价值模式转为成本模式”。 会计准则中还规定：“自用房地产或存货转换为采用公允价值模式计量的投资性房地产时，投资性房地产按照转换当日的公允价值计价，转换当日的公允价值小于原账面价值的，其差额计入当期损益；转换当日的公允价值大于原账面价值的，其差额计入所有者权益”。
我想问一下陈老师： 1 、如果企业拿到土地后就直接认为为将来要出租或转让的土地使用权，就想采用公允价值方式核算，这应该不算是会计政策变更吧？虽然刚开始时也要按初始成本确认一下。 2 、企业一拿到土地就采用公允价值核算，是不是转换日当日也是“转换日当日公允价值大于原账面价值的，差额计入所有者权益。”？ 还是在转换日当日将公允价值大于原账面价值的全部计入当期损益呢？
麻烦陈老师了！也请其他朋友说一下，谢谢！

回答人：chenyiwei
这种情况应不涉及资产性质转换，因为在初始确认时就已经确定其持有意图为投资性房地产（此处不讨论该指定是否合理的问题）。
这种情况实际上是取得了一项政府补助，其金额等于该土地的公允价值和实际支付价款之间的差额。假设将该项土地使用权确认为投资性房地产并按照公允价值模式进行计量是恰当的，则对该项政府补助的处理，可参照IAS 41《农业》中关于针对以公允价值计量的生物资产的政府补助会计处理的相关规定：
Government grants 34 An unconditional government grant related to a biological asset measured at its fair value less costs to sell shall be recognised in profit or loss when, and only when, the government grant becomes receivable. 35 If a government grant related to a biological asset measured at its fair value less costs to sell is conditional, including when a government grant requires an entity not to engage in specified agricultural activity, an entity shall recognise the government grant in profit or loss when, and only when, the conditions attaching to the government grant are met. 36 Terms and conditions of government grants vary. For example, a grant may require an entity to farm in a particular location for five years and require the entity to return all of the grant if it farms for a period shorter than five years. In this case, the grant is not recognised in profit or loss until the five years have passed. However, if the terms of the grant allow part of it to be retained according to the time that has elapsed, the entity recognises that part in profit or loss as time passes. 37 If a government grant relates to a biological asset measured at its cost less any accumulated depreciation and any accumulated impairment losses (see paragraph 30), IAS 20 is applied. 38 This Standard requires a different treatment from IAS 20, if a government grant relates to a biological asset measured at its fair value less costs to sell or a government grant requires an entity not to engage in specified agricultural activity. IAS 20 is applied only to a government grant related to a biological asset measured at its cost less any accumulated depreciation and any accumulated impairment losses.即，针对以公允价值计量的资产的政府补助的会计处理与《企业会计准则第 16 号——政府补助》的规定不同。就本案例的具体情况而言，对该土地使用权的初始计量应采用公允价值，公允价值和实际支付（或应付）价款之间的差额应在确认该项投资性房地产的同时，一次性确认为当期的营业外收入。（注意不是公允价值变动损益）

提问人：五老峰 时间：2012-12-02 14:22:24
明白了，谢谢陈老师。 陈老师，实务中是不是很少出现这种刚买入的土地使用权就确认为投资性房地产，同时将大额的差价（公允价值与实际支付款之间差额）转入到资本公积的呢？

回答人：chenyiwei
很少见到单独的土地使用权被确认为投资性房地产的情况。

提问人：五老峰 时间：2013-11-25 23:40:41
陈老师： 麻烦再问一下首次按公允价值计量的土地使用权的问题。 某一企业， 2012 年度之前都是按《企业会计制度》披露报表， 2013 年改为《企业会计准则》。有一块土地，在 2009 年度就购买进来了，以前一直按购买成本核算。在 2013 年 7 月将这块土地经董事会决议改为出租，公司决定对这块土地按公允价值计量的投资性房地产进行核算。
这块土地在转换日价评估值比原账面成本增加了 3000 万，假设不考虑递延所得税，由于在 2013 年 7 月是首次采用公允价值的投资性房地产计量，这增加的 3000 万按准则是直接计入资本公积。
这家公司目前要出具 2011 至 2013 年度三年度的审计报告，为了这三年数据一致便于比较，这样这三年报表就都要按《企业会计准则》来披露。
有一些朋友说虽然这块土地在 2013 年 7 月转为投资性房地产，但在 2011 和 2012 年度都要视同这块土地都采用公允价值的投资性房地产来确认和披露。
我查了一下准则和指南，我好像没有发现上述规定，问想一下陈老师首次确认公允价值投资性房地产，如果出具三年审计报告，要追溯调整 2011 和 2012 年底的价值吗？ 如果要追溯调整，那不是还要在目前再对以前 2 年进行房产价值评估并出具评估报告呢？ 如果真的追溯调整，这规定在哪个文件中呢？ 谢谢陈老师了。

回答人：chenyiwei
“在 2013 年 7 月将这块土地经董事会决议改为出租”表明该土地在 2013 年 7 月前不符合确认为投资性房地产的条件，因此无需追溯2011 、 2012 年度报表，在 2013 年内按照自用土地使用权转为投资性房地产进行衔接处理。

提问人：五老峰 时间：2013-11-26 09:05:44
谢谢陈老师，如果 2011 和 2012 年度实行《企业会计制度》， 2013 年 1 月 1 日首次实行《企业会计准则》，那么在 2013 年 1 月 1 日时将该土地使用权确认为公允价值的投资性房地产，那么如果要出具 2011 、 2012 、 2013 年度的三年审计报告时，假设 2011 年度该土地使用权就属于出租，就要求在 2011 和 2012 年度审计报告中也按公允价值投资性房地产进行调整吧？

回答人：chenyiwei
如果该土地在 2011 年内的持有意图和使用情况就符合新准则下的投资性房地产定义和确认条件，则根据 38 号准则规定，应在以前年度比较数据中就列报为投资性房地产，并对其公允价值计量进行追溯调整。